臺灣臺南地方法院民事判決
110年度訴字第536號
原      告  永豐商業銀行股份有限公司

法定代理人  陳嘉賢  
訴訟代理人  蘇秀娟  
被      告  楊智雄  

訴訟代理人  蔡宜均律師
上列當事人間請求清償債務事件，本院於民國110年7月28日言詞
辯論終結，判決如下：
    主  文
被告應給付原告新臺幣壹佰伍拾捌萬貳仟貳佰壹拾陸元，及自民
國一百一十年二月十日起至清償日止，按週年利率百分之三點六
五計算之利息，暨自民國一百一十年二月十日起至清償日止，按
上開利率百分之二十計算之違約金。
訴訟費用新臺幣壹萬陸仟柒佰肆拾壹元由被告負擔。
本判決第一項於原告以新臺幣伍拾貳萬柒仟肆佰零伍元為被告供
擔保後，得假執行；但被告如以新臺幣壹佰伍拾捌萬貳仟貳佰壹
拾陸元為原告預供擔保，得免為假執行。
    事實及理由
一、原告起訴主張：
  ㈠訴之聲明：
　⒈如主文第1項所示。
　⒉原告願供擔保，請准宣告假執行。
  ㈡被告與訴外人戴心嵐於民國94年12月9日向建華商業銀行股份
    有限公司（下稱建華銀行）申辦房屋貸款新臺幣（下同）64
    0萬元（下稱系爭借款），並簽立借款約定書（下稱系爭借
    款約定書），其中200萬元部分為優惠購屋專案貸款，依增
    補條款契約書第1條，貸款利率按中華郵政股份有限公司（
    下稱中華郵政）二年期定期儲金機動利率加1％計算，且依增
    補條款契約書第3條第2項，若經建華銀行處分擔保品清償剩
    餘貸款金額者，則自違約欠繳日起至清償日止，按約定貸款
    利率全額計付利息，被告自97年7月26日開始逾期未繳款，
    貸款利率按當時中華郵政二年期定期儲金機動利率2.725％加
    1％計算，為週年利率3.725％；440萬元部分，為「一率到底
    」優惠利率專案，依增補條款約定書之約定，自實際撥款日
    起按中華郵政二年期定期儲金機動利率加0.925％計算，被告
    自97年7月26日開始逾期未繳款，貸款利率按當時中華郵政
    二年期定期儲金機動利率2.725％加0.925％計算，為週年利率
    3.65％。又依系爭借款約定書第11條後段，倘借款屆期未能
    還本息或視為到期時，除按借款利率計付遲延利息外，另應
    就本金自到期日起，利息自應付息日起，逾期6個月以内，
    按借款利率10％，逾期6個月以上，就超過部分，按借款利率
    20％加計違約金。
  ㈢建華銀行已於95年間與臺北國際商業銀行股份有限公司合併
    ，名稱改為永豐商業銀行股份有限公司（即原告），原告自
    得以債權人之身分請求被告、戴心嵐清償系爭借款，原告於
    本院民事執行處97年度執字第99944號強制執行事件（下稱
    系爭執行事件）因拍賣被告、戴心嵐名下之臺南縣○○市○○段
    000000○0000000地號土地及同段7058建號建物（下稱系爭房
    地）而受償執行費5萬7,410元、第一順位抵押債權501萬3,9
    10元，嗣於100年度司執字第48973號、103年度司執字第149
    0號強制執行事件因執行戴心嵐之薪資債權而受償部分債權
    ，復於103年度司執消債更字第67號消費者債務清理事件又
    受償部分債權。被告之系爭借款扣除上開案件之受償金額後
    ，尚積欠159萬3,709元，及自110年1月15日起至清償日止，
    按週年利率3.65％計算之利息，暨自110年1月15日起至清償
    日止，按上開利率20％計算之違約金，原告願縮減如主文第1
    項所示，爰依消費借貸之法律關係，提起本件訴訟等語。
二、被告則以下列情詞資為抗辯：
　㈠聲明：
　⒈原告之訴駁回。
  ⒉如受不利判決，被告願供擔保，請准宣告免為假執行。　
　㈡依系爭借款約定書第1條，被告之償付方式係「自實際撥款日
    起計3年暫不攤還本金，而自第4年起分204期平均攤還本息
    ，最後一期償還全部剩餘之本金及利息餘額」，則被告於94
    年12月9日起至97年12月8日有僅清償利息之權利，原告主張
    之97年7月26日應尚未達兩造約定開始攤還本金之始期。
　㈢依系爭借款約定書第12條第1項第6款約定，原告應事先以合
    理期間通知或催告被告繳款，被告仍不繳款，系爭借款方視
    為全部到期，並開始計算遲延利息、違約金。詎原告未事先
    以合理期間通知或催告被告繳款，致被告不知系爭借款之繳
    息情形，喪失其依約得補正之權利，而遭原告行使加速條款
    開始計算遲延利息、違約金。再者，被告於98年10月5日起
    至102年3月22日入監服刑，本院民事執行處之公文，並未囑
    託監所長官為送達。原告既未依上開約定，催告被告繳款，
    致被告因此不可歸責於己之事由，而累積高額之遲延利息、
    違約金，原告主張系爭借款已全部到期，及請求被告給付遲
    延利息、違約金，實屬無據。
　㈣原告請求之金額應扣除連帶債務人戴心嵐清償之金額，且因
    民法已修改違約金之上限為週年利率16％，原告請求超過週
    年利率16％之違約金，並無理由。
三、得心證之理由：
　㈠按借用人應於約定期限內，返還與借用物種類、品質、數量
    相同之物，民法第478條前段定有明文。原告主張前開事實
    ，提出行政院金融監督管理委員會95年11月13日企管銀㈥字
    第09500476730號函、借款約定書、增補條款約定書、增補
    條款契約書、郵局二年期利率表、系爭執行事件強制執行金
    額計算書分配表、本院103年度司執消債更字第67號裁定及
    其確定證明書、本院民事執行處103年6月5日南院崑103司執
    消債更莊字第67號函檢附之消費者債務清理事件債權表、建
    物登記第二類謄本、電催紀錄、臺灣高雄地方法院97年度票
    字第9808號裁定及其確定證明書、受償明細表等件為證（見
    本院卷第17至31、35至45、119至139頁）。
　㈡被告辯稱：其自94年12月9日起至97年12月8日止有僅清償利
    息之權利，原告主張之97年7月26日應尚未達兩造約定開始
    攤還本金之始期，且原告未依系爭借款約定書第12條第1項
    第6款，事先以合理期間通知或催告被告繳款，其主張系爭
    借款已全部到期，及請求被告給付遲延利息、違約金，實屬
    無據云云。經查：
　⒈觀諸系爭借款約定書第12條第1項內容：「立約人對貴行所負
    一切債務之本息及手續費，均願依照約定期限如數清償，如
    有下列第一至五情形之一者，無須由貴行通知或催告，立約
    人應即喪失期限利益；如有第六至十五情形之一者，經貴行
    於事先以合理期間通知或催告仍不補正時，亦同，全部債務
    應回溯自該事件發生時視為立即到期，貴行得逕向立約人及
    保證人請求連帶清償全部債務之本息、手續費、違約金、遲
    延利息、損害賠償以及其他一切費用……：㈠任何一宗債務不
    依約清償或攤償本金時。……㈥任何一宗債務不依約付息時……
    。」（見本院卷第20頁）可知戴心嵐、被告如有不依約清償
    或攤償本金之情形，建華銀行或其債權受讓人即原告無須通
    知或催告，戴心嵐、被告即喪失期限利益，系爭借款視為全
    部到期，建華銀行或其債權受讓人即原告得逕向戴心嵐、被
    告請求連帶清償系爭借款之本息、違約金、遲延利息等；戴
    心嵐、被告如有不依約付息之情形，經建華銀行或其債權受
    讓人即原告於事先以合理期間通知或催告，戴心嵐、被告仍
    不繳納利息時，系爭借款視為全部到期，建華銀行或其債權
    受讓人即原告得逕向戴心嵐、被告請求連帶清償系爭借款之
    本息、違約金、遲延利息等。
  ⒉再觀諸系爭借款約定書第1條內容：「中長期擔保借款，金額
    新台幣貳佰萬元正，……㈢償付方式：自實際撥款日起計3年暫
    不攤還本金，而自第4年起分204期平均攤還本息，最後一期
    償還全部剩餘之本金及利息餘額。中長期擔保借款，金額新
    台幣肆佰肆拾萬元正，……㈢償付方式：自實際撥款日起計3年
    暫不攤還本金，而自第4年起分204期平均攤還本息，最後一
    期償還全部剩餘之本金及利息餘額。」（見本院卷第19頁）
    可知戴心嵐、被告自系爭借款實際撥款日起3年內得暫不攤
    還本金，自第4年起分204期平均攤還本息，此亦為原告所自
    承在卷（見本院卷第113頁）。而以系爭借款約定書記載之
    訂約日期94年12月9日推算3年，戴心嵐、被告於97年12月8
    日前得暫不攤還本金。原告主張被告自97年7月26日起未依
    約償還系爭借款，然該期日係在上開3年期間內，被告得僅
    繳納利息，其逾期未繳納利息，依系爭借款約定書第12條第
    1項第6款約定，原告應以合理期間通知或催告，被告仍不繳
    納利息時，系爭借款方視為全部到期。原告未以書面通知或
    催告被告繳納，逕以被告逾期未繳息為由，主張系爭借款視
    為全部到期，原告此種行使權利之方式，於借貸雙方顯失均
    衡，有違反誠實信用原則之虞，不應採納。
　⒊惟本院審酌原告於97年7月18日、8月22日有以電話催告被告
    繳款，且原告於97年間就系爭借款對戴心嵐、被告聲請臺灣
    高雄地方法院97年度票字第9808號本票裁定（下稱系爭本票
    裁定），並於97年12月4日確定在案。另被告與戴心嵐共有
    之系爭房地業經系爭執行事件拍定在案，且於98年8月5日製
    作分配表，有系爭本票裁定及其確定證明書、強制執行金額
    計算書分配表等件在卷可稽（見本院卷第129-133、27-31頁
    ）。足認系爭本票裁定、上開分配表應有對被告合法送達，
    方得確定，且本院民事執行處於拍賣前亦會通知被告，被告
    應得知悉其就系爭借款之債務因未依約繳款，而視為全部到
    期。
　⒋被告固抗辯其於98年10月5日起至102年3月22日入監服刑，本
    院民事執行處之公文，並未囑託監所長官為送達云云。惟系
    爭執行事件之分配表係於98年8月5日製作完畢，被告於斯時
    尚未入監服刑，本院民事執行處之拍賣通知、分配通知自無
    須依民事訴訟法第130條規定，囑託監所首長為送達，被告
    上開辯詞，尚不足採。
　⒌綜上，被告既有未依約繳納系爭借款之本金、利息之情形，
    原告雖未以書面通知或催告其繳款，然本院審酌原告既曾以
    電話催告被告繳款，且被告於系爭本票裁定事件、系爭執行
    事件亦已得知其因未依約繳款而視為全部到期。則原告主張
    被告已喪失期限利益，系爭借款視為全部到期，其應給付如
    主文第1項所示之本金、利息及違約金，洵屬可採。
　㈢被告另辯稱：原告請求之金額應扣除連帶債務人戴心嵐清償
    之金額云云。惟原告就其對戴心嵐於100年度司執字第48973
    號、103年度司執字第1490號強制執行事件及103年度司執消
    債更字第67號消費者債務清理事件之受償金額，已提出受償
    明細表為證（見本院卷第135-139頁），被告未具體指摘該
    受償明細表有何違誤，僅泛稱原告未扣除戴心嵐之清償款項
    ，實不足採。
　㈣至被告辯稱：民法已修改違約金之上限為週年利率16％，原告
    請求超過週年利率16％之違約金，並無理由云云。惟查，110
    年1月20日修正之民法第205條規定：「約定利率，超過週年
    16％者，超過部分之約定，無效。」其立法理由為：「鑑於
    近年來存款利率相較於本法制定時已大幅調降，本條所定最
    高約定利率之限制亦應配合社會現況作適度調整，另考量本
    條之適用範圍廣泛，仍須保留一定彈性容由當事人約定，不
    宜過低，爰將最高約定利率調降為週年16％。約定利率如超
    過最高約定利率上限，原條文規定債權人對於超過部分之利
    息『無請求權』，並未規定超過部分之約定為『無效』，故司法
    實務見解均認為僅債權人對之無請求權，並非約定無效而謂
    其債權不存在，倘若債務人就超過部分之利息已為任意給付
    ，經債權人受領後，不得謂係不當得利而請求返還。為強化
    最高約定利率之管制效果，保護經濟弱者之債務人，爰將本
    條法律效果修正為『超過部分之約定，無效』，以符立法原意
    。」可知修正後之民法第205條係將「利息」最高約定利率
    調降為週年利率16％，被告援引此規定，辯稱原告請求之違
    約金過高，容有誤會。
四、按訴訟費用，由敗訴之當事人負擔；法院為終局判決時，應
    依職權為訴訟費用之裁判，民事訴訟法第78條、第87條第1
    項分別定有明文。查本件訴訟費用額經核為1萬6,741元（即
    第一審裁判費），本院爰依職權確定上開訴訟費用由敗訴之
    被告負擔。
五、至兩造陳明願供擔保，聲請本院宣告及免為假執行，經核均
    於法並無不合，爰酌定如主文第3項所示之相當擔保金額，
    併准許之。
六、據上論結，本件原告之訴為有理由，依民事訴訟法第78條、
    第87條第1項、第390條第2項、第392條第2項，判決如主文
    。
中　　華　　民　　國　　110 　年　　8 　　月　　11　　日
                  民事第五庭　法  官　陳尹捷
以上正本係照原本作成。
如不服本判決，應於判決送達後20日內，向本院提出上訴狀並表
明上訴理由，如於本判決宣示後送達前提起上訴者，應於判決送
達後20日內補提上訴理由書（須附繕本）。
如委任律師提起上訴者，應一併繳納上訴裁判費。  　　　　　
中　　華　　民　　國　　110 　年　　8 　　月　　11　　日
                              書記官　曾美滋